【裁判字號】    98,台上,3170
【裁判日期】    980611
【裁判案由】    常業詐欺
【裁判全文】
最高法院刑事判決            九十八年度台上字第三一七０號
上  訴  人  甲○○
上列上訴人因常業詐欺案件，不服台灣高等法院中華民國九十七
年十月二十一日第二審更審判決（九十六年度上更(一)字第七七九
號，起訴案號：台灣板橋地方法院檢察署八十九年度偵字第一０
０三七號，九十一年度偵字第一九八五四、二０三一八號），提
起上訴，本院判決如下：
    主  文
原判決關於甲○○部分撤銷，發回台灣高等法院。
    理  由
本件原判決撤銷第一審關於諭知上訴人甲○○無罪部分之判決，
依修正前刑法牽連犯規定，從一重改判論處上訴人共同以犯意圖
為自己不法之所有，以詐術使人將本人之物交付之罪為常業（累
犯）罪刑（量處有期徒刑一年二月，減為有期徒刑七月），固非
無見。
惟查：判決不載理由者當然為違背法令，所謂判決不載理由，係
指依法應記載於判決理由內之事項不予記載，或記載不完備者而
言，此為刑事訴訟法第三百七十九條第十四款上段之當然解釋，
而有罪之判決書，對於被告有利之證據不採納者，應說明其理由
，復為同法第三百十條第二款所明定，故有罪判決書對於被告有
利之證據，如不加以採納，必須說明其不予採納之理由，否則即
難謂非判決不載理由之違法。原判決認定上訴人有其事實欄所載
與鄧本繼（另案經判處罪刑）、吳三郎、許金寶（上開二人均因
死亡，經第一審判決公訴不受理確定）、林本源（因逃匿，經第
一審通緝中）、郭聰敏（業經原審判刑確定）共同基於意圖為自
己不法所有暨偽造及行使偽造特種文書、偽造公文書、偽造私文
書、使登載及行使使公務員登載不實文書之概括犯意聯絡，共組
詐欺集團，先偽造他人之國民身分證、印章及地籍謄本申請書，
持以向地政機關申請核發地籍謄本，再據以偽造他人之不動產所
有權狀，並假藉權狀毀損為由，向地政機關申請換取真正之所有
權狀，嗣以該獲核發之所有權狀，持以虛偽設定抵押權登記，向
他人詐取財物，並以之為常業犯行，係以上訴人已坦陳其於民國
八十九年四月間，在鄧本繼等人以前開方法向詹正治等人實際詐
得新台幣（下同）一千四百十萬元後，於吳三郎之住處分配贓款
時，其有在場並取得四十萬元等行為，核與鄧本繼、郭聰敏供述
情節相符。吳三郎亦供陳上訴人曾於八十八年十二月間到台北市
士林地政事務所（下稱士林地政所）申請「吳恆進」名義之土地
登記簿謄本。又鄧本繼等人嗣欲進行另件詐騙案時，於林本源出
面委託代書，以偽造之土地所有權狀向地政機關申請換發真正之
權狀，而於八十九年五月十八日十七時許，欲向該代書取回委託
文件時，上訴人在該代書之事務所附近即台北縣新莊市○○街二
十一巷口，與吳三郎、許金寶一併為警逮獲。上訴人雖否認有前
揭犯行，辯稱其於案發前即因車禍，腳部受傷而打上石膏，行動
不便，生活需人照料，不可能仍於八十八年十二月間，前往士林
地政所申請地籍謄本，另其於鄧本繼等人分配款項時在場，係因
鄧本繼要償還對其之欠款，而其於八十九年五月十八日十七時許
前往新莊市○○街二十一巷口，係幫許金寶送藥等語。然吳三郎
已供陳本件為警查獲當天，係鄧本繼約其在新莊見面，擬再拿取
資料前往台北縣新莊地政事務所（下稱新莊地政所）申請地籍圖
及登記簿謄本，當時其並載送上訴人同往。警員許紳淐於為吳三
郎製作筆錄時，又詢問吳三郎為何警方在新莊市○○街二十一巷
口埋伏時，曾見上訴人與許金寶打手勢，似係叫許金寶快跑。該
警員於原審更審前復陳稱查獲當時確看見上述情形。上訴人顯係
因知有警方埋伏之危險情況，乃向許金寶示意。許金寶於警詢時
又未提及上訴人為其送藥之事，嗣其於偵查中復供陳係吳三郎、
林本源與上訴人相約在新莊地政所附近見面，足證上訴人原即與
林本源等人有約，縱有交付藥品予許金寶之情，僅係順便之舉。
而上訴人與鄧本繼就其等間之借款、還款過程等情節，彼此供述
多有不符。證人趙悅如亦證陳鄧本繼向上訴人之借款從未償還，
借款所交付之支票並經退票。上訴人所提出之十二紙支票（下稱
本件支票），其中僅三紙上載之發票日係在八十九年四月間前述
分款日之前，金額亦僅二十一萬二千元，其餘九紙所載發票日則
均在同年五月以後，各該支票之發票日在分款日既未屆至，尚不
知能否兌現，且鄧本繼果已償還借款，衡情應會收回持以借款之
支票，上訴人又於八十九年五月二十六日以生活困難為由，向台
北市中正區民眾服務分社申領急難救助金，益見上訴人當時已無
餘力借錢予他人。國立台灣大學醫學院附設醫院（下稱台大醫院
）並函覆，上訴人之腳部在八十八年十一月（原判決誤載為同年
八月）十日起至八十九年五月十二日止，雖因傷而以石膏固定，
但除最初一、二星期外，其餘時間仍可以拐杖協助行動。上訴人
所辯各節，均不足採信等理由，資為論罪依據（見原判決第七頁
第四行至第九頁第二十一行）。然依卷內資料，吳三郎於偵查中
雖供承上訴人曾到士林地政所申請「吳恆進」名義之土地謄本（
見偵字第一００三七號卷第一宗第一二四頁反面），但此與其於
警詢時所供：「（以鄭文堯《實係鄧本繼，下同》為首的詐騙集
團，組織架構如何？）他的組織架構我不清楚」、「（該集團如
何分工？你負責哪一部門工作？）如何分工我不清楚，我負責向
各地地政事務所申請土地登記簿謄本及地籍圖的工作」、「（另
外甲○○為何在你車上，他負責哪方面的工作？）……他與鄭文
堯認不認識，我並不知情，也不知道他負責哪方面工作」，及於
偵查中所稱：「他《鄭文堯》是叫我到各地政事務所申請地籍圖
，用吳恆進的名義去申請」、「我很悔悟，我要講出實情……鄧
本繼他八十八年底來找我，因我對土地比較內行，要我去找沒有
問題的土地，且要價值高的……我去申請時是用吳恆進之身分證
去申請，印章是我去刻的，到淡水、八里、關渡、林口、內湖去
申請」、「（……甲○○是否有關係？）沒有……蔣某……根本
沒有參與」（同上偵查卷第一宗第十三頁、第二三七頁反面、第
二四八頁正、反面），亦即或稱不知上訴人負責何工作，或明確
否認上訴人參與本件犯行，前後所供，已不相一致。又證人謝基
華於第一審時已證陳：「（你是否曾經擔任甲○○的看護？）是
的」、「（何時擔任看護？）八十八年十一月，總共六個月，大
概到八十九年」、「（擔任何種看護？）我前三個月是全天，後
面三個月是日間，晚上我就回去」、「（擔任看護期間甲○○從
事何種工作？）他都在家，醫院久久去一次，我沒有陪同他到他
處」、「（他當時進出是否不方便？進出是否都坐輪椅？）是的
」等語（見第一審卷第二宗第九十九頁至第一０一頁）。倘若無
訛，上訴人似自八十八年十一月間起至八十九年四月間止，即因
腳傷，除偶而至醫院外，未曾外出，則其如何能於八十八年十二
月間至士林地政所申請土地登記簿謄本？另依原判決認定之事實
，鄧本繼係將吳三郎所交付之照片，委託姓名、年籍不詳綽號「
三毛」之成年男子，據以偽造「吳恆進」之國民身分證後，交予
吳三郎使用（見原判決第二頁第十八行至第二十二行）。而依上
所述，吳三郎復已坦陳其在本件詐騙集團內，係負責向各地政事
務所申請土地登記簿謄本、地籍圖等工作。如果不虛，前開偽造
之國民身分證既黏貼吳三郎之照片，鄧本繼、吳三郎似本即計劃
由吳三郎持該偽造國民身分證至各地政事務所申請資料，上訴人
當時又因腳傷已行動不便，吳三郎是否有夥同上訴人前往士林地
政所申請土地登記簿謄本之必要？吳三郎所供上訴人曾到士林地
政所申請「吳恆進」之土地謄本乙節，是否屬實？再吳三郎於警
詢時已供稱：「（另外甲○○為何在你車上，他負責哪方面的工
作？）我與他是朋友，因他腳受傷，我去他家載他欲前往台大醫
院就診，因事先與鄭文堯（實係鄧本繼）有約又很急，我就先載
他到新莊市找鄭文堯而被查獲……」（見同上偵查卷第一宗第十
三頁），嗣於偵查中復稱：「（事先如何約定？）我先約蔣某（
指甲○○，下同）載他到台大（醫院）看病，他是我以前釣魚認
識的……昨天（八十九年五月十八日）是蔣某要拿藥給許金寶…
…他們二人是在半路上連繫上的，到新莊地政所，甲○○與許（
金寶）打招呼，就被警方查獲」（見同上偵查卷第一宗第一二四
頁反面、第一二五頁）；另許金寶於警詢中亦稱：「（你於八十
九年五月十八日因何事至台北縣新莊市○○街二十一巷口？）因
我與甲○○有約而至新莊市○○街二十一巷口」（見同上偵查卷
第一宗第十五頁），其後於偵查中並稱：「（被抓這次，為何約
在新莊地政所？）是蔣（岳樺）約我在那裡會合，他要到台大醫
院去，他已有拿藥給我，那是吳三郎、林本源與甲○○約在那裡
，我只與蔣（岳樺）約，我當時被通緝，若知他們要做這種事，
我就不會去」（見同上偵查卷第二宗第一三一頁反面、第一三二
頁）；而林本源於警詢及偵查時則均否認與上訴人認識（見同上
偵查卷第一宗第十頁反面、第一六九頁反面）。依前開證人所述
，許金寶於警詢時雖未提及上訴人送藥之事，但已敘及與上訴人
相約在新莊市○○街二十一巷口見面，參酌其嗣於偵查中已明確
供陳係與上訴人相約在該處交付藥品，吳三郎亦陳稱其原欲開車
載送上訴人至台大醫院看病，因其另與鄧本繼有約，乃先載送上
訴人前往上址，途中，上訴人始就交付藥品事宜與許金寶聯繫，
則上訴人所稱其為警查獲時，僅為幫許金寶送藥而至現場乙節，
是否虛偽不實？而林本源既與上訴人不相識，如何之能邀約上訴
人在上址見面？另吳三郎已證陳其與上訴人於抵達新莊地政所附
近後，上訴人係與許金寶打招呼，上訴人亦陳稱：「……當時我
是幫他（指許金寶）拿藥，我跟他打招呼說藥已經拿到……」（
見原審上訴字卷第六十二頁），依其等供述，警員許紳淐所稱上
訴人前開打招呼之手勢「像叫他（許金寶）快跑的樣子」云云，
似屬其個人之意見，能否憑以認定上訴人該項手勢即係向許金寶
示意有危險情況發生？再鄧本繼於第一審已陳稱：「（八十八年
是否有跟他《指上訴人》往來？）我有拿支票跟他調錢」、「（
……提示……支票十二張……是否你去向甲○○借錢時提出來的
……？）都是真正」、「（當天分錢的情況？甲○○有無在場？
）甲○○有無在場，我忘了。但我有拿錢還給甲○○，金額大約
幾十萬元」、「（有關偽造《證件》之騙錢過程甲○○有無參與
？）沒有」、「（向甲○○借幾次錢？）很多次，因為時間久遠
，沒有辦法清楚記憶，金額約一、二百萬元，已經有還部分」、
「目前他（指甲○○）手中的支票我還沒有處理。但是有還部分
，還的部分他會把票還給我」（見第一審卷第二宗第一六三頁至
第一六八頁）。上訴人亦稱：「這些票（指本件支票）是目前沒
有還的部分」（見第一審卷第二宗第一八三頁），並提出本件支
票影本為證（見第一審卷第一宗第三一六頁至第三三九頁）。證
人趙悅如雖陳稱鄧本繼向上訴人所借款項均未清償，但旋又稱鄧
本繼持以向上訴人調借之支票於退票後，均交由上訴人處理（見
第一審卷第二宗第一０八頁、第一一四頁）。如果無誤，鄧本繼
持向上訴人借款之支票似於清償時，即已取回，本件支票似係鄧
本繼尚未清償借款而仍留在上訴人手中者，能否以本件支票中所
載發票日有部分在鄧本繼等人分配贓款之後，鄧本繼又未收回本
件支票，遽認鄧本繼交予上訴人之四十萬元非償還前欠之借款？
趙悅如所陳鄧本繼未曾清償借款乙節，是否屬實？即仍值深入研
求。實情為何？關乎上訴人本件犯行能否成立，於其利益難謂無
重大關係，自應詳予查明，乃原審未進一步究明，對前開有利於
上訴人之證據，非唯未予審酌，亦未說明何以不足據為上訴人有
利認定之理由，遽行判決，自嫌速斷而難昭折服。上訴意旨指摘
原判決違法，非無理由，應認原判決關於上訴人部分仍有撤銷發
回更審之原因。原判決認上訴人牽連犯偽造並行使偽造特種文書
及使登載並行使使公務員登載不實文書等罪部分，基於審判不可
分原則，併予發回。
據上論結，應依刑事訴訟法第三百九十七條、第四百零一條，判
決如主文。
中    華    民    國  九十八  年    六    月   十一   日
                      最高法院刑事第六庭
                          審判長法官  謝  俊  雄
                                法官  陳  世  雄
                                法官  吳  信  銘
                                法官  徐  文  亮
                                法官  劉  介  民
      本件正本證明與原本無異
                                      書  記  官
中    華    民    國  九十八  年    六    月   十六   日
                                                      Ｅ


司法院資訊處製作；財團法人民間司法改革基金會備份。
